臺灣高等法院臺中分院民事判決　　　九十年度家上字第一七八號
　　　上　訴　人
　　　即反訴原告　丙○○
　　　訴訟代理人　乙○○
　　　即反訴被告　丁○○
　　　訴訟代理人　甲○○
右當事人間履行同居事件，上訴人對於中華民國九十年十月二十九日臺灣南投地方法
院九十年度婚字第二四四號第一審判決提起上訴，本院判決如左：
      主      文
原判決廢棄。
被上訴人在第一審之訴駁回。
准反訴原告與反訴被告離婚。
第一、二審本訴及反訴訴訟費用由被上訴人負擔。
      事實及理由
一、按婚姻無效或撤銷婚姻，與確認婚姻成立或不成立及離婚或夫妻同居之訴，得合
    併提起，或於第一審或第二審言詞辯論終結前，為訴之變更、追加或提起反訴。
    民事訴訟法第五百七十二條第一項定有明文。本件被上訴人於原審請求履行同居
    ，上訴人於本院言詞辯論終結前提起反訴，請求准與被上訴人離婚，依前開規定
    ，無須經他造之同意，自應准許，合先敘明。
二、被上訴人起訴主張：兩造於民國（下同）八十九年十月三十一日結婚，新婚期間
　　夫妻感情融洽迄今仍有婚姻關係，詎上訴人於九十年五月二十六日不告而別，至
　　今未返，為此依民法第一千零一條提起本件訴訟，訴請上訴人應與被上訴人同居
　　。經原審為被上訴人勝訴之判決。上訴人提起上訴，並提起離婚反訴。被上訴人
　　於本院聲明：駁回上訴及反訴。補稱：（一）上訴人婚後之戶籍，即設在南投縣
　　草屯鎮○○街二三○巷五五號，與被上訴人同戶，是兩造關於住所之設定，顯有
　　共同協議，上訴人自應與被上訴人在上開住所同居，惟上訴人於九十年十二月十
　　四日自行將戶口遷往台北縣新莊市。又與父母共同生活，乃我國倫常，被上訴人
　　係家中長子，自不能不與父母同居，上訴人不願與被上訴人之至親同居，乃違背
　　倫常，其無不能同居之正當理由。（二）本件訴訟所以形成，全係因反訴原告拒
　　不履行同居義務，導致後續「兩造書信往返動輒以存證信函為之」，過失之咎始
　　於反訴原告之拒不履行同居義務，兩方之互信、互諒因而蕩然無存，是本件離婚
　　（過失）事由，應由反訴原告負責，其自不得請求離婚。又司法院大法官會議釋
　　字第三七二號解釋，固在維護「人格尊嚴之維護與人身安全之確保」，惟本件兩
　　造所以形同陌路，全因反訴原告拒不履行同居義務，造成嗣後官司纏身，本件反
　　訴原告所訴，實不足為離婚理由，反因其不願遵照法院判令履行同居之義務，過
　　失之咎已甚明顯，自不得提起本件離婚之訴至明。
三、上訴人則以：九十年五月二十六日上訴人母親潘碧雲意外車禍亡故，上訴人立即
    趕赴屏東料理後事，未久，上訴人祖母林鄭金珠又於同年八月十日亡故，上訴人
    再次南下屏東料理後事。上訴人於短時間內連續遭逢親人驟逝，內心悲痛可想而
    知，被上訴人卻於治喪期間一再詢問車禍損害賠償金額，絲毫不見任何悲傷，甚
    至捏造上訴人於九十年五月二十六日「不告而別」，可見被上訴人毫無配偶情誼
    ，此正亦上訴人無法履行同居之原因。上訴人遭逢親人亡故，復見被上訴人毫無
    配偶情誼，曾起輕生念頭，幸經家人發現送醫方未喪命，足見兩造婚姻實令上訴
    人痛苦不堪。上訴人父親於治喪完畢曾與被上訴人電話聯絡，表示欲帶上訴人返
    家，然被上訴人於電話中表示不歡迎上訴人返家。被上訴人於請求履行同居判決
    未久，即於上訴期間內提起另件離婚訴訟，足見被上訴人內心根本無與上訴人履
    行同居之真意。此外，被上訴人另於臺灣南投地方法院檢察署對上訴人及上訴人
    父親乙○○提出詐欺告訴，被上訴人之母亦於臺灣板橋地方法院對上訴人聲請支
    付命令。上訴人於短期間內連續遭逢親人驟逝，甚至為此輕生，被上訴人毫無夫
    妻之情，不但未給予安慰，反以一連串之官司令上訴人南北奔波，如此之配偶，
    豈有權利要求上訴人履行同居義務等語，資為抗辯，因而於本院聲明：（一）原
    判決廢棄。（二）被上訴人在第一審之訴駁回。並以反訴被告動輒對反訴原告提
    出訴訟，甚至雙方家長亦牽連其中，足見兩造間用以維持婚姻最重要之互信互諒
    已蕩然無存，已無法期待繼續維持並經營婚姻生活，且明顯嚴重違背婚姻係以夫
    妻共同生活為目的，及配偶應互相協力，保持其共同生活之圓滿、安全及幸福之
    婚姻本質。婚姻之目的既在建立健康、美滿、安全、幸福的家庭生活，始符合人
    性尊嚴，揆諸大法官會議釋字第三七二號解釋理由書之意旨，與其維繫兩造已破
    裂至不可回復，甚至反訴原告為此痛苦輕生之婚姻，實不如讓兩造離異而各自獲
    得新生為由，爰依民法第一千零五十二條第二項規定反訴請求離婚，於本院聲明
    ：准反訴原告與反訴被告離婚。
四、被上訴人主張兩造為夫妻，上訴人自九十年五月二十六日起離家未返，現未與被
    上訴人同居之事實，業據提出戶籍謄本為證（見原審卷第七頁），且為上訴人所
    自認（見原審卷第十四頁，本院卷第十六頁），並經證人即上訴人之父乙○○於
    本院調查時到庭證述：「上訴人現與我住在臺北縣新莊市○○街二三巷二二之四
    號，從九十年農曆四月四日回來迄今」等語（見本院卷第三五頁），自堪信為真
    實。惟上訴人既以前揭情詞置辯，且依民法第一千零五十二條第二項規定提起離
    婚反訴，是本院首應審究者，乃上訴人主張之離婚事由是否真實？如為真實，其
    事由是否重大，已達難以維持婚姻之程度？經查：
    （一）上訴人主張：其於短時間內連逢親人驟逝，被上訴人卻於治喪期間一再詢
          問車禍損害賠償金額，向其催討債務，絲毫不見任何悲傷，甚至捏造上訴
          人於九十年五月二十六日「不告而別」，可見被上訴人毫無配偶情誼等語
          ，業據提出上訴人母親潘碧雲於九十年五月二十六日死亡之臺灣屏東地方
          法院檢察署相驗屍體證明書及上訴人祖母林鄭金珠於九十年八月十日死亡
          之證明書為證（見本院卷第二十三頁、第二十四頁）。
          １、關於上訴人母親去世期間，被上訴人有無向上訴人催討債務乙節，被
              上訴人於本院調查時辯稱：「我是有問，但是只是關心有否理賠」等
              語（見本院卷第五十五頁），惟參以被上訴人及其母甲○○於九十年
              十月二十二日對上訴人及其父乙○○（即林啟雄）所提之詐欺告訴狀
              載明：「被告明知上述款項係告訴人向親友所調借，故承諾短期內清
              償，惟被告等竟於收受潘碧雲因車禍意外死亡之保險理賠及肇事人賠
              償共三百餘萬元後，被告丙○○即去向不明」、「被告等繼承潘碧雲
              遺產逾三百萬元，卻拒不清償被繼承人之前述債務，是其行為觸犯詐
              欺罪」等語（見調閱之臺灣南投地方法院檢察署偵查卷第四頁、第五
              頁），則被上訴人顯然認為上訴人應以其母親理賠金額償還所欠債務
              ，而非僅係關心詢問而已，其所辯：只是關心有否理賠云云，委不足
              採，上訴人前開主張，應堪採信。
          ２、關於上訴人於九十年五月二十六日離開與被上訴人共同居住處所之原
              因，被上訴人於本院所提答辯狀載明：「九十年五月二十六日答辯人
              祖父不幸逝世出殯，當晚亦是反訴原告生母潘碧雲意外車禍亡故消息
              ，在答辯人百般疲倦中亦陪同反訴原告一起赴屏東，料理善後，惟答
              辯人假期之致，在屏東忙了二日返草屯上班，反訴原告生母作頭七，
              答辯人再南下屏東，幫忙火化後，又送反訴原告赴台北新莊」等語（
              見本院卷第六十六頁），則被上訴人顯然明知上訴人離家原因及行蹤
              ，卻於原審所提履行同居起訴狀記載：「詎婚後僅七個月即九十年五
              月二十六日被告不告而別，至今未返，身在何方亦不知道」等語（見
　　　　　　　原審卷第四頁），被上訴人不思尋求與上訴人溝通、協調，卻以上訴
　　　　　　　人「不告而別」「身在何方亦不知道」提起履行同居本訴，兩造婚姻
　　　　　　　顯已難無互諒之誠意。
    （二）上訴人復主張：遭逢母親亡故，復見被上訴人毫無配偶情誼，曾起輕生念
          頭，幸經家人送醫方未喪命，兩造婚姻實令上訴人痛苦不堪；上訴人父親
          於治喪完畢曾與被上訴人電話聯絡，表示欲帶上訴人返家，然被上訴人於
          電話中表示不歡迎上訴人返家等語，有上訴人提出其於九十年六月十日至
          臺北縣仁愛醫院急診之診斷證明書為證（見本院卷第二十五頁），其上載
          明：「主訴鎮靜劑過量服用」、「九十年六月十日本院急診，作胃鏡灌洗
          術及點滴注射等治療。」堪信上訴人曾因母喪及婚姻問題服藥自殺，該婚
　　　　　姻已令上訴人痛苦不堪，並據證人乙○○證稱：「我有跟被上訴人之父談
　　　　　，因為上訴人心情不好，要等料理他媽媽的後事完後才回去，但後來又因
　　　　　為我母親過世，都處理完後，九十年七月左右我打電話給被上訴人，他竟
　　　　　回說他全家已經不歡迎上訴人回去」等語（見本院卷第三十五頁），被上
　　　　　訴人亦自承：「當時在氣頭上，所以才這樣講」、「我岳父九十年七月左
　　　　　右有打電話說要送上訴人回家，當時因為上訴人說她要報考軍校要求離婚
　　　　　，我在氣頭上，所以我才說不歡迎她回來」等語（見本院卷第四十九頁、
　　　　　第五十頁、第五十五頁），不論被上訴人當時內心真意為何，其於上訴人
　　　　　母喪期間猶言不歡迎上訴人回家等語，衡諸常情，確足使一般人心灰意冷
　　　　　，無繼續經營婚姻之意願，上訴人因而不願履行同居義務，並主張離婚，
　　　　　即非無據。
    （三）上訴人另主張：被上訴人於請求履行同居判決未久，即於上訴期間內提起
          另件離婚訴訟，足見被上訴人根本無與上訴人履行同居之真意，且於臺灣
          南投地方法院檢察署對上訴人及上訴人父親乙○○提出詐欺告訴，被上訴
          人之母亦於臺灣板橋地方法院對上訴人聲請支付命令，上訴人於短期間內
          連續遭逢親人驟逝，甚至為此輕生，被上訴人毫無夫妻之情，不但未給予
          安慰，反以一連串官司令上訴人南北奔波，甚至雙方家長亦牽連其中，足
　　　　　見兩造間互信互諒之婚姻基礎已蕩然無存等語，業據其提出被上訴人訴請
　　　　　離婚起訴狀、上訴人之詐欺案傳票、不起訴處分書、支付命令等為證（見
　　　　　本院卷第二十六頁至第三十頁、第八十七頁），並經本院依職權調取原審
　　　　　法院九十年度家調字第二○一號丁○○與丙○○離婚事件之民事卷宗、臺
　　　　　灣南投地方法院檢察署甲○○、丁○○告訴丙○○、乙○○（即林啟雄）
　　　　　詐欺案件之九十年度他字第八七一號、九十一年度偵字第一八七號偵查卷
　　　　　核閱無誤，被上訴人與其母甲○○於上訴人母親及祖母死亡後不久，分別
　　　　　於九十年八月二十七日、同年九月二十六日寄發存證信函向上訴人催討債
　　　　　務（見原審卷第八頁、調閱之九十年度他字第八七一號偵查卷第十頁至第
　　　　　十三頁），再接連於同年九月二十八日提起本案履行同居之訴、同年十月
　　　　　二十二日提起詐欺告訴、同年十一月聲請支付命令、同年十二月四日另訴
　　　　　請求離婚，被上訴人動輒對上訴人提起訴訟，明顯嚴重違背婚姻係以夫妻
　　　　　共同生活為目的，及配偶應互相協力，保持其共同生活之圓滿、安全及幸
　　　　　福之婚姻本質，兩造顯然已無法期待繼續維持並經營婚姻生活。
五、綜上所述，兩造間確有已達難以維持婚姻程度之重大事由，從而，上訴人依民法
    第一千零五十二條第二項規定反訴請求離婚，為有理由，應予准許。至被上訴人
    請求履行同居部分，因兩造間婚姻關係已顯難維持，上訴人即有不能履行同居之
    正當理由，原審為上訴人敗訴之判決，尚有未洽，上訴意旨指摘原判決不當，求
    予廢棄改判，為有理由，改判如主文第一、二項所示。
六、據上論結：本件上訴人之上訴及反訴均有理由，依民事訴訟法第四百五十條、第
    七十八條，判決如主文。
中　　　華　　　民　　　國　　九十一　　年　　　七　　　月　　二十四　　日
~B1民事第六庭審判長法　官　吳火川
~B2　　　　　　　　法　官　饒鴻鵬
~B3　　　　　　　　法　官　吳惠郁
右為正本係照原本作成。
如對本判決上訴，須於收受判決送達後二十日內向本院提出上訴書狀，其未表明上訴
理由者，應於提出上訴後二十日內向本院提出上訴理由書（須按他造人數附具繕本）
，並繳納送達用雙掛號郵票拾份（每份參拾肆元）。
上訴時應提出委任律師或具有律師資格之人之委任狀；委任有律師資格者，另應附具
律師及格證書及釋明委任人與受任人有民事訴訟法第四百六十六條之一第一項但書或
第二項（詳附註）所定關係之釋明文書影本。
~B 　 　　　　　　書記官　柯孟伶
中　　　華　　　民　　　國　　九十一　　年　　　七　　　月　　二十六　　日
附註：
民事訴訟法第四百六十六條之一（第一項、第二項）
對於第二審判決上訴，上訴人應委任律師為訴訟代理人。但上訴人或其法定代理人具
有律師資格者，不在此限。
上訴人之配偶、三親等內之血親、二親等內之姻親，或上訴人為法人、中央或地方機
關時，其所屬專任人員具有律師資格並經法院認為適當者，亦得為第三審訴訟代理人
。
                                                                        Ｈ
